最高法院刑事判決　　　　　　　九十六年度台上字第一四三號
上　訴　人　甲○○
　　　　　　丙○○
共　　　同
選任辯護人　王東山律師
上　訴　人　乙○○
上列上訴人等因違反公職人員選舉罷免法案件，不服臺灣高等法
院中華民國九十五年九月二十七日第二審更審判決（九十四年度
選上更(二)字第七號，起訴案號：臺灣板橋地方法院檢察署九十一
年度選偵字第三號、第十五號、九十一年度偵字第五一五六號『
原判決漏載後二偵查案號』），提起上訴，本院判決如下：
    主  文
上訴駁回。
    理  由
一、上訴人甲○○、丙○○部分：
按刑事訴訟法第三百七十七條規定：上訴於第三審法院，非以判
決違背法令為理由不得為之；是提起第三審上訴，應以原判決違
背法令為理由，係屬法定要件；如果上訴理由狀並未依據卷內訴
訟資料具體指摘原判決不適用何種法則或如何適用不當，或所指
摘原判決違法情事，顯與法律規定得為第三審上訴理由之違法情
形不相適合時，均應認其上訴為違背法律上之程式，予以駁回。
本件原判決撤銷第一審就上訴人甲○○、丙○○部分所為之科刑
判決，改判仍分別論處甲○○共同連續對於有投票權之人，交付
賄賂，而約其投票權為一定之行使罪刑（處有期徒刑六月，如易
科罰金，以三百元折算一日，褫奪公權三年）及丙○○連續對於
有投票權之人，交付賄賂，而約其投票權為一定之行使罪刑（處
有期徒刑六月，如易科罰金，以三百元折算一日，褫奪公權三年
）。上訴人甲○○、丙○○之上訴意旨略稱：（一）原審審判長
於審判期日調查證據時，並未就應調查之證據依法逐一調查，而
係就卷內諸多證人之供述筆錄及文書等證據，包裹的予以提示並
告以要旨，致當事人難以逐一表示意見，此部分踐行之訴訟程序
，顯屬違法。（二）依原判決事實認定，甲○○係於民國九十年
十二月底或九十一年初某日，在臺北縣鶯歌鎮○○路六六八巷五
五弄二二號有投票權之鶯歌鎮鳳鳴里二六鄰鄰長呂樹財住處，交
付新臺幣（下同）三千元予呂樹財之配偶呂溫滿，請其轉交呂樹
財，而要求呂樹財在第十五屆臺北縣議員選舉時投票予歐金獅並
幫忙拉票，而由與呂樹財有共同收受賄賂犯意聯絡之呂溫滿代為
收受該筆款項，呂樹財於收受賄賂後，許以一定投票權之行使；
惟此交付賄賂時間認定，與其理由說明：「甲○○於九十年十二
月或九十一年一月初某日，交付三千元予呂溫滿時，係為賄選之
用，且與呂樹財、呂溫滿間已有投票予歐金獅之意思合致」，顯
相矛盾。又原判決事實欄係認定甲○○與乙○○共同基於投票行
賄之犯意聯絡，於九十年十二月二十日左右，在臺北縣鶯歌鎮○
○路六六八巷五二弄十七號住處，收受甲○○所交付之六千元，
允諾以每位鄰長三千元之代價，代為轉向有投票權之鳳鳴里二二
鄰鄰長林朝益行求、交付賄賂，以期能約定投票予歐金獅。乙○
○乃於同日晚間，前往臺北縣鶯歌鎮○○路六五八巷十七之一號
三樓有投票權之鳳鳴里二二鄰鄰長林朝益住處，交付三千元予林
朝益之配偶羅秀蘭，請羅秀蘭轉交予林朝益，並要求林朝益在該
次臺北縣議員選舉時投票予歐金獅並幫忙拉票；而由與林朝益有
共同犯意聯絡之羅秀蘭代為收受該筆款項，林朝益於收受賄賂後
，許以一定投票權之行使；惟其援引作為判決基礎之乙○○於法
務部調查局臺北縣調查站（下稱臺北縣調查站）供述：「約在九
十一年一月十四、十五日早上差不多八點多，我如往常載兩位孫
子到鳳鳴國小附設幼稚園上課，出來時，在永和街正好甲○○叫
住我，就要求我幫他為歐金獅在本鄰買五十票，每票一千元；當
時我就騎著機車，我倆在永和街路邊談，甲○○說上回交給我三
千元要拜託我的事，是他計畫在每鄰幫歐金獅買五十票，我這一
鄰希望透過我來買」、「除甲○○知道是反對他的鄰長外，都以
三千元的代價來向鄰長綁樁，我（代表我母親鄭阿囝）、林朝益
及江玉蝦等鄰長確實都收到甲○○的三千元」；則意指甲○○向
乙○○交付賄賂之時間係九十一年一月十四日、十五日，此部分
事實認定，顯與理由說明矛盾。原判決事實既記載：呂樹財與其
妻呂溫滿、鄭阿囡與其子乙○○、林朝益與其妻羅秀蘭均因收受
甲○○交付之賄賂，而分別共犯投票受賄罪，且均經判處罪刑確
定；惟其事實欄僅認定呂樹財、鄭阿囡、林朝益收受賄賂後，
許以投票權為一定之行使，而未論及呂溫滿、乙○○、羅秀蘭亦
許以為投票權之一定行使，致其事實認定前後矛盾。（三）原判
決漏未引用現行法規所定貨幣單位折算新臺幣條例第二條規定，
有不適用法則之違法。（四）臺北縣調查站係九十一年一月二十
一日查獲甲○○買票行為，原判決記載為九十二年一月二十一日
，亦有違誤。（五）乙○○、甲○○於臺北縣調查站訊問時，曾
受威脅、利誘及誘導訊問，該等訊問筆錄之內容，與事實亦有出
入，原判決仍採為判決之基礎，顯與證據法則有違。（六）秘密
證人Ａ之供述，均屬傳聞證據，並無證據能力，且與王漢騰於第
一審所供：「丙○○沒有拿錢給我，我曾在早覺會遇過丙○○，
我沒有跟我兒子（指Ａ）講過，我兒子頭腦不好，出過車禍」、
「我沒有賣票，也沒有買票，是一位候選人拿二千元給我兒子，
我根本沒有拿」、「我只是去老人會，丙○○拿錢我沒收」、「
我沒有拿錢給Ａ夫妻，是買票的人拿二千元要給他們夫妻，我說
一人一千元就好了，我有看到，不是我轉交，我也不認識那個買
票的人，我兒子頭腦曾受傷，頭腦不清楚」不符；而王漢騰一家
有投票權之人至少有八位，苟係買票，豈會僅交付二千元；況且
王漢騰前後供述反覆，顯係為圖巨額檢舉獎金而為不實供述，原
判決採納王漢騰不利於丙○○之供述，作為判決之基礎，自與證
據法則有違。（七）許村吉於警詢及偵查中雖一再供稱丙○○交
付一千元予伊，並請伊支持歐金獅等語，惟於第一審即改稱：「
沒有這件事，他拿一千元給我，與選舉無關，是因為我負責泡茶
與打掃」、「之前也都會給我錢，我去健康會服務」、「丙○○
是健康會總務，每年最少給我三次錢，有時候五百，有時候一千
元」，足見許村吉供述前後不一，其於警詢及偵查中所供與事實
不符；況且許村吉於警詢時，是否全程錄音，並無錄音帶足為佐
證，該份警詢筆錄應無證據能力。又許村吉於偵查中係供稱：「
給我一千元泡茶，請幫忙支持」，並非如筆錄所載：「投票給歐
金獅」，原判決仍採之作為不利於丙○○之認定，難謂與證據法
則無違。（八）警方人員詢問卓正雄時，並未全程錄音，且卓正
雄不識字，而卷附偵查筆錄末竟記載：「經交閱後始簽名」，足
見上開警詢及偵訊筆錄，均無證據能力；原審仍採為判決之基礎
，自屬違法。而卓正雄於第一審復供稱：「丙○○有拿四千元給
我，他放在桌上就走了，我要問他，但他已經開車走了，後來警
察來問我什麼，我很怕，也不知道說什麼，警察就寫一寫，我就
蓋手印」，則卓正雄之供述，自不得採納作為認定犯罪事實之證
據，原判決仍採納作為判決丙○○有罪之證據，顯與證據法則有
違各等語。
惟查：原判決依憑甲○○於第一審供稱：「（問：你何時開始幫
歐金獅選務工作？你幫他做那些選務工作？）十二月中旬，他競
選總部成立前十天或一星期；他要我幫忙，但我沒時間，所以我
跟他講我叫幾個朋友有空時去幫他插旗子等打雜工作」等語、乙
○○在偵查中供稱：「在九十一年十二月十八日當時大家都知道
甲○○在幫歐金獅」、呂樹財、林朝益、羅秀蘭分別於臺北縣調
查站及偵查中、呂溫滿、Ａ（秘密證人）在偵查及第一審、鄭阿
囡、許村吉分別在偵查中、乙○○於臺北縣調查站及第一審受理
羈押聲請時、卓正雄在警詢及偵查中、黃富村於偵查中所為不利
於甲○○、丙○○之供述、第一審核對各該被告、證人國民身分
證記載之筆錄及卷附之相關戶口名簿影本、戶籍資料影本等證據
資料，認定甲○○、丙○○分別有其事實欄所載之犯行，已於理
由內詳敘其調查證據之結果及取捨證據認定之理由。並就甲○○
、丙○○否認犯罪之辯解，認均非可採，及乙○○、呂樹財、林
朝益、羅秀蘭、呂溫滿、鄭阿囡、許村吉、卓正雄另所為有利於
甲○○、丙○○之證言，俱非可執為有利於上訴人等之認定，分
別予以指駁或說明。復依憑調查證據之結果，說明乙○○於臺北
縣調查站之供述，係出於任意性，並非詢問者以不正方法取得。
再列舉理由，說明鄭阿囡供述其碰到乙○○之過程及其確實自乙
○○收受一千元與證人Ａ證稱曾收受其父交付之二千元及二號歐
金獅宣傳單等事實，分別係鄭阿囝、Ａ就其親自體驗之事實所為
之陳述，均非傳聞，俱應有證據能力。從形式上觀察，原判決並
無採證違背證據法則、理由矛盾及不適用法則等違背法令之情形
；上訴意旨（五）、（六）、（七）、（八）均置原判決理由內
已詳予說明之事項於不顧，就事實審法院採證認事及證據取捨自
由判斷職權之合法行使，再為單純事實上爭執，俱非合法之第三
審上訴理由。再依原審審判筆錄所載，原審審判長於審判期日為
調查證據時，已就應調查之證據依法一一提示或告以要旨，祇是
於提示各該相關證據告一段落時，諭令上訴人等一次表示意見（
見原審卷第一二六頁至第一三二頁），此既未妨礙上訴人等之防
禦權，亦未明顯違背刑事訴訟法第二百八十八條之一第一項：「
審判長每調查一證據畢，應詢問當事人有無意見」之法律規定，
上訴意旨（一）執此指摘原判決踐行之訴訟程序違法，自屬誤會
。再依原判決事實認定，甲○○交付三千元予呂樹財之配偶呂溫
滿，請其轉交呂樹財，而要求呂樹財在第十五屆臺北縣議員選舉
時投票予歐金獅並幫忙拉票之時間，係九十年十二月底或九十一
年一月初，此與其理由說明：「甲○○於九十年十二月或九十一
年一月初某日，交付三千元予呂溫滿時，係為賄選之用，且與呂
樹財、呂溫滿間已有投票予歐金獅之意思合致」，並無矛盾，祇
是前者認定之時間，較為精確而已。又原判決事實認定甲○○與
乙○○共謀，而推由乙○○交付賄選賄賂予林朝益之時間，係九
十年十二月二十日左右；而乙○○於臺北縣調查站供稱：「約在
九十一年一月十四、十五日早上差不多八點多，我如往常載兩位
孫子到鳳鳴國小附設幼稚園上課，出來時，在永和街正好甲○○
叫住我，就要求我幫他為歐金獅在本鄰買五十票，每票一千元；
當時我就騎著機車，我倆在永和街路邊談，甲○○說上回交給我
三千元要拜託我的事，是他計畫在每鄰幫歐金獅買五十票，我這
一鄰希望透過我來買」，乃意指甲○○交付三千元予乙○○後，
另行請託鄭某代伊買五十票之時間係九十一年一月十四日或十五
日早上；二者顯非指同一事實，自無矛盾可言。又依原判決事實
認定，呂樹財與呂溫滿、鄭阿囡與乙○○、林朝益與羅秀蘭分別
有收受賄賂後，許以投票權為一定之行使之共同犯意聯絡；則呂
溫滿、乙○○、羅秀蘭於收受賄賂時，亦分別有許其投票權為一
定行使之意，事屬當然；上訴意旨（二）指摘原判決理由矛盾各
節，均不足以辨識原判決已具備違背法令之形式要件。又現行法
規所定貨幣單位折算新臺幣條例第二條係規定：「現行法規所定
金額之貨幣單位為圓、銀元或元者，以新臺幣元之三倍折算之」
；則刑事判決主文，如諭知罰金易服勞役之折算標準，而涉及銀
元與新臺幣之換算者，始應適用上開規定。原判決未量處甲○○
、丙○○罰金刑，而係分別量處甲○○、丙○○有期徒刑六月，
如易科罰金以三百元折算一日，自無援引上開法條規定之必要；
上訴意旨（三）以此指摘原判決不適用法則，殊屬誤會。至於臺
北縣調查站查獲甲○○買票之時間，係九十一年一月二十一日，
原判決事實欄記載為九十二年一月二十一日，雖與事實不符，惟
此顯係於判決結果無影響之文字誤載，依刑事訴訟法第三百八十
條規定，仍難執為提起第三審上訴之適法理由；上訴意旨（四）
執此指摘原判決違法，自非合法。再依原判決理由說明，其並未
採納許村吉之警詢筆錄作為判決之基礎，則該份警詢筆錄是否有
證據能力，自無再予審究之必要；而依偵查筆錄所載，許村吉於
檢察官訊問時係供稱：「（問：丙○○有向你買票嗎？）在九十
一年一月十六日，他拿一千元給我，讓我買茶葉叫我投票時支持
歐金獅，那天是早上八點多，在河濱公園老人會館旁」、「（問
：是否確定是叫你投歐金獅？）是的」、「（問：他拿錢給你時
，說什麼話？）他叫我支持歐金獅」（見選偵三號卷第四九頁背
面、第五十頁）；上訴意旨（七）猶另執許村吉警詢筆錄無證據
能力及許村吉於偵查中係供稱：「給我一千元泡茶，請幫忙支持
」，並非如筆錄所載：「投票給歐金獅」云云，指摘原判決採證
違法，顯非依據卷內資料而為主張。至於丙○○主張：卓正雄警
詢錄音帶之錄音時間僅有十八分鐘，與該份警詢筆錄記載之詢問
起迄共歷時三十分鐘未合，警局詢問卓正雄時，未全程錄音等語
，縱令屬實，惟卓正雄於偵查中亦供稱：「在一月二十二日早上
八時，丙○○到我福德巷三號家中，問我家中有幾張選票，我說
有四張，他即拿了四千元給我，說我們家中有選票的人一人一千
，而且要投票給歐金獅，要我把錢轉交給我兄弟們，我尚未轉交
給他們」、「（問：他是否確實告訴你要投給歐金獅？）是的，
他跟我講一定要投給二號之歐金獅，並一再叮嚀」，而該份偵查
筆錄末亦有卓正雄之簽名（見同上卷第六九頁背面、第七十頁）
，尚難認該份偵查筆錄有顯有不可信之情況；則除去卓正雄上開
警詢供述，綜合卷內其他證據資料，本件仍應為同一事實認定，
從而前揭卓正雄警詢筆錄，縱令無證據能力，亦無從動搖原判決
所確認之事實，既於判決結果顯無影響，依刑事訴訟法第三百八
十條規定，仍難執此為提起第三審上訴之適法理由；上訴意旨（
八）另執此指摘原判決採證違法，亦非合法。綜上所論，甲○○
、丙○○之上訴，均屬違背法律上程式，俱應駁回。
二、上訴人乙○○部分：
查第三審上訴書狀，應敘述上訴之理由，其未敘述者，得於提起
上訴後十日內補提理由書於原審法院，已逾上述期間，而於第三
審法院未判決前仍未提出上訴理由書狀者，第三審法院應以判決
駁回之，刑事訴訟法第三百八十二條第一項、第三百九十五條後
段規定甚明。上訴人乙○○因違反公職人員選舉罷免法案件，不
服原審判決，於九十五年十月二十日提起上訴，惟其上訴書內並
未敘述理由，迄今逾期已久，於本院未判決前仍未提出，依上開
規定，其上訴自非合法，應予駁回。
據上論結，應依刑事訴訟法第三百九十五條，判決如主文。
中    華    民    國  九十六  年    一    月   十一   日
                      最高法院刑事第十二庭
                          審判長法官  林  永  茂
                                法官  洪  文  章
                                法官  蘇  振  堂
                                法官  蕭  仰  歸
                                法官  何  菁  莪
      本件正本證明與原本無異
                                      書  記  官
中    華    民    國  九十六  年    一    月   十七   日
                                                      Ｋ
